臺灣高等法院高雄分院刑事判決　　　　　　　　　九十一年度上訴字第一二五號
　　上訴人
　　即被告　甲○○
　　上訴人
　　即被告　乙○○
右上訴人因偽造文書等案件，不服台灣高雄地方法院九十年度訴字第一八一三號中華
民國九十一年五月二十八日第一審判決（起訴案號：台灣高雄地方法院檢察署八十九
年度偵緝字第一七七六號、第一七八五號），提起上訴，本院判決如左：
    主  文
上訴駁回。
    事  實
一、甲○○與乙○○為夫妻關係，甲○○自民國八十五年九月十五日起，在其高雄市
    楠梓區○○路一五一巷六十六弄十九號住處，自任會首，招募民間互助會，並由
    乙○○負責邀集其軍中同事入會並收取軍中會員之會款，共計招集丙○○、葉美
    華、傅文慧、廖錦治、陳怡明等人入會，全部會員連同會首共三十一會，約定會
    期自八十五年九月十五日起至八十八年三月十五日止，每會新台幣（下同）五千
    元，於每月十五日晚上七時在上開處所開標一次，採外標方式，即活會會員每月
    應繳會款五千元，而得標之死會會員則應繳納五千元及其得標之利息，活會會員
    於每月十五日競標時應以載明姓名及競標利息之標單一張參與競標，甲○○與乙○○竟共同基於意圖為自己不法所有及偽造私文書之犯意聯絡，利用招募之民間
    會員與軍中會員互不熟識之機會，明知乙○○軍中同事宋自勵並未參加該互助會
    ，竟於互助會單上記載宋自勵為編號第三十一號會員，再將該互助會單影印分發
    各會員，以此詐術使各會員陷於錯誤，以為宋自勵確有參加該互助會，甲○○與
    乙○○並於八十六年三月十五日第七會開標時，明知宋自勵並未參與競標，竟推
    由甲○○偽造宋自勵之署押一枚並填載四千元利息之標單一張，表明宋自勵願以
    利息四千元標取會款之意思，持以行使參加競標並以最高額標得會款，甲○○當
    場宣布由宋自勵以四千元得標，另於開標後通知未到場之活會會員，致使不知情
    之丙○○、葉美華、傅文慧及廖錦治等二十四會活會會員陷於錯誤，各交付活會
    會款五千元予甲○○收受，甲○○與乙○○共詐得活會會款十二萬元，足以生損
    害於宋自勵及其他活會會員。嗣於八十七年二月間第十七會開標後，甲○○與乙○○宣布止會，丙○○發現宋自勵並未參加該互助會，始知受騙。
二、案經丙○○訴由臺灣高雄地方法院檢察署檢察官偵查起訴。
    理  由
一、訊據上訴人即被告甲○○、乙○○坦承於右揭時地招募上開互助會，惟均矢口否
    認有何偽造私文書及詐欺取財犯行，一致辯稱：當初找宋自勵跟會，宋自勵並沒
    有說不跟，所以才製作會單，到了收頭會錢時，宋自勵說不跟了，才換成許煥承
    入會，互助會單有更名為許煥承，並重新製作發給會員，許煥承於八十六年一月
    親自到場標會並得標云云，被告甲○○於原審另辯稱：八十六年三月十五日的會
    是編號七號「曉環」得標，標金四千元，我沒有跟會員說宋自勵得標，也沒有冒
    標云云，被告乙○○則另辯以：我沒有參與運作互助會云云。經查：
(一)右揭事實，業據告訴人丙○○於偵查及原審指訴綦詳，核與證人宋自勵於偵查中
    證稱：本件會單不是我跟的會，我事後曾聽部隊監察官說乙○○冒用我的名義跟
    會，乙○○曾徵詢我入會，但我沒有答覆等語相符（偵查卷第五十二頁背面），
    被告乙○○於偵查中已供稱：宋自勵沒有答應跟會，我在會單上先寫上他的名字
    湊人數等語甚明（偵查卷第五十三頁），此外，並有載明宋自勵為會員之互助會
    單一張在卷可憑，足證宋自勵確無參加本件互助會。證人宋自勵於原審另證稱：
    乙○○有找我跟會，會單打好後，要付頭會款時我跟乙○○說我沒有辦法跟會云
    云，核與其偵查中證述之情節迥異，顯係事後迴護被告之詞，不足採信。
(二)被告甲○○於八十六年三月十五日開標時，當場宣布由宋自勵以四千元得標，並
    宣稱宋自勵係打電話競標等情，已經證人即參與該次競標之會員葉美華於偵查及
    原審證述甚詳（偵查卷第六十六頁背面、原審九十年九月二十五日審判筆錄），
    另證人即會員傅文慧、廖錦治於偵查及原審亦分別證稱：我拿到的互助會單有宋
    自勵的名字，之後甲○○並沒有提過宋自勵換為許煥承的事，也沒看過許煥承為
    會員的會單，八十六年三月十五日開標我沒有參加，開標後甲○○跟我說宋自勵
    以四千元得標等語（偵查卷第六十六頁背面、原審九十年十月三十日、九十一年
    一月十五日審判筆錄）。被告二人確有冒宋自勵之名入會，並於八十六年三月十
    五日以宋自勵之名標取會款，甚為明灼。
(三)證人許煥承於偵查中雖證述：乙○○邀我入會，我第一會就開始參加，我忘記宋
    自勵有無參加甲○○的互助會云云（偵查卷第六十六頁反面、六十七頁），惟倘
    如被告二人所供許煥承係頂讓宋自勵之互助會，則許煥承豈有可能忘記宋自勵有
    無參加被告甲○○互助會之理？證人許煥承上開證詞，核係避重就輕之詞，不足
    採信。又證人許煥承於原審證述：我有跟乙○○的互助會，因為乙○○說宋自勵
    沒有辦法跟，問我要不要，我說要跟，我於八十六年一月間以六千元得標，標到
    會後開十五萬的本票擔保死會云云（原審九十年十月三十日審判筆錄），被告二
    人並提出許煥承為發票人、發票日八十六年一月二十日、到期日八十八年十二月
    十五日、面額十五萬元之本票一張為證（偵查卷第五十六頁），惟證人許煥承於
    原審所述情節核與其偵查中之前開證詞不符，況證人許煥承若於八十六年一月間
    以六千元標得，依本件互助會採外標方式計算，則許煥承於第五會以六千元得標
    ，其往後應繳納之死會款應為二十八萬六千元（11000x26=286000）， 而非十五
    萬元，本票到期日亦應為會期終止日即八十八年三月十五日而非八十八年十二月
    十五日，足見該本票與本件互助會無關，證人許煥承所述顯非真實，殊無可信。
(四)證人方曉琪於原審雖到庭證稱：我參加二會，即會單上編號第六號「曉琪」、第
    七號「曉環」，我於三月間以「曉環」的名義標會，以四千元標得，我自己的會
    沒有標，是活會云云（原審九十年十月三十日審判筆錄），但證人方曉琪所述其
    尚未標走互助會款云云，核與卷附證人陳怡明、葉美華提出之互助會單上記錄方
    曉琪於八十六年十一月間以三千五百元得標等情不符（偵查卷第五十六、七十一
    頁），且被告二人於偵查中均未辯稱八十六年三月十五日由「曉環」得標，迨至
    原審始以此為辯並舉證人方曉琪到庭附和其詞，顯有可疑，且證人方曉琪之證詞
    有不真實之處，其證言尚難採信。
(五)被告二人為夫妻關係，為被告二人所自承，雖被告甲○○為本件互助之會首，惟
    被告乙○○在軍中邀集同事入會並負責收取軍中會員之會款等情，業經證人葉美
    華於偵查中陳述甚明，證人葉美華並指稱：乙○○說軍人不能當會首，所以由甲○○掛名等語（偵查卷第六十六頁反面），證人傅文慧於偵查中亦證稱：止會後
    ，乙○○曾說他會負責等語（偵查卷第六十七頁），足證被告乙○○確有參與該
    互助會之運作。被告二人於召會之始即冒用宋自勵之名入會，顯然被告二人自始
    即有以宋自勵之名冒標會款之犯意聯絡，其後並推由被告甲○○實施冒標及收取
    該次活會會款之行為，至為明確。又被告二人偽造宋自勵名義之標單一張參與競
    標，並以宋自勵得標為由，向活會會員收取會款，足以生損害於宋自勵及活會會
    員甚明。綜上所述，被告等所辯，均係飾卸之詞，不足採信。事證明確，被告二
    人犯行均堪認定。
二、按民間互助會之標單，通常僅填寫一定之金額及姓名，如單從該記載內容上之形
    式觀之，殊無法瞭解其為何種用意之證明，而必須依據習慣或特約，始足以表示
    該一定之金額即為標取會款之利息，該姓名即為標取會款之會員，故偽造該標單
    應認為係偽造同法第二百二十條第一項以文書論之私文書（最高法院七十四年度
    台上字第五六一二號判決意旨參照）。又民法修正前之民間互助會，除有特別約
    定外，僅係會首與會員訂立之契約，會員與會員間並無法律關係存在，已得標會
    員，依據其與會首間之契約，無論由何人得標，均有按期繳交會款之義務，故會
    首假藉他人名義標取會款，其所詐取者，應僅限於尚未得標會員繳納之會款。核
    被告甲○○、乙○○偽造並行使標單，再向活會會員詐取會款之行為，係犯刑法
    第二百十六條、第二百二十條第一項、第二百十條之行使偽造準私文書罪及同法
    第三百三十九條第一項之詐欺取財罪。被告甲○○、乙○○間就前開犯行，有犯
    意聯絡及行為分擔，為共同正犯。又被告等偽造署押之行為，為偽造準私文書之
    部分行為，又偽造準私文書之低度行為應為行使偽造準私文書之高度行為所吸收
    ，均不另論罪。而被告等以一個詐欺取財行為，使多數活會會員同時受害，為想
    像競合犯，應從一重處斷。被告等所犯行使偽造準私文書罪及詐欺取財罪二罪間
    ，有方法結果之牽連關係，應從較重之行使偽造準私文書罪處斷。
三、被告二人犯罪事證明確，原審法院依據刑法第二條第一項前段、第二十八條、第
    二百十六條、第二百十條、第三百三十九條第一項、第五十五條、第四十一條第
    一項前段，罰金罰鍰提高標準條例第一條前段、第二條規定，並審酌被告等均無
    犯罪前科紀錄，有臺灣高等法院被告全國前案紀錄表在卷可參，素行尚稱良好，
    惟為圖自己不法之所有，率爾以冒標會款詐騙之手段，騙取活會會員之會款，惡
    性非輕，且犯後猶飾詞狡卸，雖已與告訴人及部分會員達成和解，惟迄今尚未全
    部償還款項等一切情狀，分別量處有期徒刑四月，並敘明刑法第四十一條已於九
    十年一月十日修正公布，並於同年月十二日生效，其第一項前段規定為「犯最重
    本刑為五年以下有期徒刑以下之刑之罪，而受六個月以下有期徒刑或拘役之宣告
    ，因身體、教育、職業、家庭之關係或其他正當事由，執行顯有困難者，得以一
    元以上三元以下折算一日，易科罰金。」，本件被告等犯罪時間雖在上開條文修
    正生效前，然依刑法第二條第一項前段規定，行為後法律有變更者，應適用裁判
    時之法律，故依刑法第二條第一項前段之規定，就被告等所宣告之刑均併予諭知
    以參佰元折算壹日之易科罰金折算標準；又說明被告等冒標時所用之標單一張，
    衡之一般民間互助會習慣，已於開標後丟棄滅失，為免事後執行困難，該標單及
    其上偽造之署押，無庸宣告沒收。經核原判決認事用法，均無違誤，量刑亦稱妥
    適。被告等上訴意旨仍執陳詞否認犯行，空言指摘原判決不當，為無理由，應予
    駁回。
據上論斷，應依刑事訴訟法第三百六十八條，判決如主文。
本案經檢察官劉文水到庭執行職務。
中    華    民    國      九十一      年      八      月     五   日
                              臺灣高等法院高雄分院刑事第六庭
                                  審判長法官  王憲義
                                        法官  張意聰
                                        法官  范惠瑩
右正本證明與原本無異。
如不服本判決應於收受本判決後十日內向本院提出上訴書狀，其未述上訴理由者，
並得於提起上訴後十日內向本院補提理由書狀（均須按他造當事人之人數附繕本)「
切勿逕送上級法院」。
                                      書記官  馬蕙梅
中    華    民    國      九十一      年      八      月     七   日
附錄本判決論罪科刑法條全文：
刑法第二百十條
偽造、變造私文書，足以生損害於公眾或他人者，處五年以下有期徒刑。
刑法第二百十六條
行使第二百十條至第二百十五條之文書者，依偽造、變造文書或登載不實事項或使登
載不實事項之規定處斷。
刑法第三百三十九條第一項
意圖為自己或第三人不法之所有，以詐術使人將本人或第三人之物交付者，處五年以
下有期徒刑、拘役或科或併科一千元以下罰金。
